臺灣臺中地方法院民事判決　100年度簡上字第217號
上　訴　人　黃怡靜
被 上訴 人　劉麗寬
上列當事人間請求清償借款事件，上訴人對於民國100年5月27日
本院臺中簡易庭99年度中簡字第3166號第一審判決提起上訴，本
院合議庭於100年10月7日言詞辯論終結，判決如下：
    主      文
上訴駁回。
第二審訴訟費用由上訴人負擔。
    事實及理由
一、上訴人主張：
(一)上訴人於原審起訴主張：被上訴人於民國96年12月起，在上
    訴人所經營之美容院施行塑身美容之機會，向上訴人表示其
    就職之匯智事業有限公司（下稱匯智公司）有推出對員工特
    別投資利息之優惠，為期約六個月，要求上訴人如有閒餘款
    項，先借用供其投資，並謂期滿後除返還本金外，所有利息
    再分配給上訴人，上訴人因此信以為真，遂分別於96年12月
    13日、97年1月15日、同年2月19日、同年3月20日，匯款新
    臺幣（下同）20萬元、11萬元、9萬元、2萬元（以上合計42
    萬元）至被上訴人開設於合作金庫商業銀行太原分行之帳戶
    內。另被上訴人於借款時曾承諾上訴人需用款時即願還款，
    上訴人當時念及被上訴人任職於匯智公司經理一職，不疑有
    他故而同意借款，惟事後上訴人多次向被上訴人催討，更於
    99年10月30日以存證信函催告被上訴人，被上訴人竟以存證
    信函覆稱：上訴人上開匯款金額乃上訴人投資其任職公司之
    加碼金額，因公司匯款機制出問題，上訴人才匯入其所有帳
    戶，並已將轉交公司之收據交付上訴人。然上訴人投資匯智
    公司之金額均以匯入該公司帳戶，被上訴人所謂96年12月間
    因公司匯款機制出問題，才由其帳戶接收之藉口，已違背常
    理，茲因被上訴人拒不還款，故而依據消費借貸之法律關係
    提起本訴等語，並聲明：被上訴人應給付上訴人42萬元，及
    自97年6月14日起至清償日止，按年息百分之5計算之利息。
(二)上訴人於本院補充陳述稱：上訴人參加匯智公司投資，係基
    於匯智公司為合法之投資公司，且匯智公司具有匯款之專戶
    ，如匯智公司隱藏不合法而怕治安單位調查，被上訴人身為
    該公司之職員，亦不敢對投資者即上訴人張揚，為此上訴人
    投資匯智公司，必依照該公司之專戶匯款，不可能將款項匯
    入被上訴人私人帳戶，原審採信證人廖粉之證述，即有違誤
    。另按匯款之原因事實，包括贈與、清償、買賣，但本件上
    訴人匯款予被上訴人之原因，應已屏除該三項原因之存在，
    為此乃借貸關係之匯款事實已非常明確。又上訴人投資匯智
    公司仍聽信被上訴人鼓吹匯智公司為合法而由其推薦，長期
    以來致生信任，故被上訴人以其公司有推出對員工之特優惠
    專案分期存款，因其存餘不足向上訴人借貸，由96年12月13
    日第一次20萬元，並漸次減少金額分別為11萬元、9萬元、2
    萬元之情形，與被上訴人所言其款項不足之事實均相符合，
    並能取信於上訴人，對於被上訴人聲明所得利息均分，已不
    需事先言明利息自明。綜上所述，原審判決之認定顯有違誤
    ，爰依法提起上訴等語。上訴聲明：原判決廢棄，被上訴人
    應給付上訴人42萬元，及自97年6月14日起至清償日止，按
    年息百分之5計算之利息。
二、被上訴人則以：
(一)被上訴人於原審抗辯：其從未向上訴人借貸過款項，上訴人
    所提出之匯款單乃其投資匯智公司購買在地卡及分期卡之金
    額，況上訴人於99年7月間就此事件提出刑事告訴，業經臺
    中地方法院檢察署檢察官於99年8月25日以99年度偵字第190
    35號不起訴處分在案，上訴人於偵查庭開庭時曾表示上開四
    筆款項為投資匯智公司之款項，並附上匯款單作為證據，現
    又誣指此四筆款項為借貸關係。而上訴人匯款上開四筆款項
    之詳細情形如下：（1）上訴人於96年12月13日表示欲投資
    匯智公司1單位（20萬元），而將20萬元匯至被上訴人帳戶
    ，被上訴人當日即馬上提領現金幫上訴人轉交至匯智公司購
    買一張在地卡，匯智公司並於97年1月14日起每月均匯款6,0
    00元至上訴人設於合作金庫太原分行之帳戶（帳號：0000-0
    00-000000）。（2）97年1月15日上訴人表示其欲再購買一
    張在地卡（20萬元），因現金不足，先匯款11萬元至被上訴
    人帳戶，並請被上訴人代墊9萬元，被上訴人遂領足20萬元
    轉交至匯智公司，每月車馬費6,000元則自97年2月16日匯至
    上訴人合作金庫之帳戶內，故上訴人於97年2月19日匯款9萬
    元予被上訴人，乃償還被上訴人代墊之款項，（3）上訴人
    於97年3月20日匯款予被上訴人之2萬元，乃上訴人購買匯智
    公司之分期卡。是上訴人主張其上開款項為被上訴人向其借
    款之款項並非有據等語資為抗辯。並聲明：上訴人之訴駁回
    。
(二)被上訴人於本院補充陳述稱：被上訴人從來沒有跟上訴人借
    過錢，上訴人匯的錢都是投資匯智公司的錢。其餘答辯理由
    引用原審之主張及原審判決理由等語。則聲明：上訴駁回。
三、得心證之理由：
(一)上訴人主張其於96年12月13日、97年1月15日、同年2月19日
    、同年3月20日，分別匯款20萬元、11萬元、9萬元、2萬元
    合計42萬元至被上訴人設於合作金庫商業銀行太原分行之帳
    戶內之事實，業據其提出合作金庫銀行之存款憑條4紙為證
    ，復為被上訴人所不爭執，堪信為真實。
(二)按稱消費借貸者，謂當事人一方移轉金錢或其他代替物之所
    有權於他方，而約定他方以種類、品質、數量相同之物返還
    之契約。民法第474條第1項定有明文，是上訴人主張兩造間
    就上開各筆款項有金錢借貸關係存在，依民事訴訟法277條
    規定，自應就其發生所須具備之特別要件即金錢之交付及借
    貸意思表示互相一致負舉證之責任。若僅證明有金錢之交付
    ，未證明借貸意思表示互相一致者，尚不能認為有金錢借貸
    關係存在。最高法院81年度台上字第2372號判決意旨可資參
    照。又蔣００雖能證明電匯1,370萬元入楊００之帳戶，但
    無法立證證明兩造就該1,370萬元有借貸之意思表示互相一
    致，其依借貸之法律關係，請求楊００返還借款200萬元，
    於法不合，不應准許。最高法院82年度台上字第1830號判決
    意旨參照。經查，證人魏景盈於原審到庭證稱：「（問：是
    否知道上訴人有在96年12月13日、到97年3月20日分別匯款
    20萬、11萬、9萬元、2萬元，共計42萬給被上訴人？）這個
    事情我知道，96年12月的時候，我剛好去上訴人那裡刮沙，
    那時被上訴人到上訴人的地方談到優惠投資，是被上訴人來
    跟上訴人借錢，我就在那裡等刮沙，事後上訴人跟我說有匯
    款20萬元給被上訴人，我就跟上訴人說不要借錢給被上訴人
    ，因為我知道上訴人投資很多，後續的問題我就不知道了。
    」、「（問：你確實有聽到是被上訴人要向上訴人借錢嗎？
    ）被上訴人的意思是說被上訴人公司有比較優惠的利息，所
    以被上訴人要跟是訴人借錢去投資，我聽到的是這樣。」、
    「（兩造之間借錢有無約定利息？）被上訴人說用他幹部投
    資的利息很高，到時收到利息，會再將利息分一些給上訴人
    。」、「（借錢有無約定何時要還錢？）被上訴人說大約半
    年的時間會還錢。」等語（見原審卷第60頁反面至第61頁）
    ，是依照證人魏景盈固證稱其有聽聞被上訴人前往上訴人之
    營業所借款項20萬元，後續情形其並不清楚。又依照證人魏
    景盈所述，被上訴人係以其投資匯智公司會有優惠利息，其
    願於事後將所賺取之利息分配一些予上訴人為誘因，力勸上
    訴人借款予被上訴人，並約定借款期限約半年，然上訴人既
    然冀望其款項能獲得優惠利息，焉能在不言明利息計算方式
    之情形下，即率而借款予被上訴人？更何況，上訴人實際上
    係於96年12月13日、97年1月15日、同年2月19日、同年3月
    20日，匯款20萬元、11萬元、9萬元、2萬元至被上訴人之帳
    戶內，果若被上訴人確實以其投資匯智公司會有優惠，有力
    勸上訴人借款予被上訴人，則如上訴人所述，被上訴人向其
    借款時間為96年12月間，且以證人所述之借款期間大約半年
    ，則實際款項卻分四次給付，除第一筆款項有六個月之優惠
    利息外，其餘三筆分別僅剩餘五個月、四個月、三個月之時
    間，被上訴人又如何享有充足之優惠利息足以分配一部予上
    訴人？亦非無疑，更何況證人魏景盈亦證稱：「（被上訴人
    問：我既然沒有看過證人，證人如何知道是我？）我是去上
    訴人那裡的時候，有看過被上訴人一次，我是上訴人的常客
    ，上訴人不時有跟我提到這個事情，我是知道被上訴人姓劉
    ，上訴人都稱他為劉小姐。」等語，是見證人魏景盈所得到
    之資訊大多來自於上訴人之傳述，對於本件借貸事實並非完
    全能夠掌握瞭解，其所為之證詞自非無疑。
(三)再查，證人廖粉於原審到庭證稱：「（被上訴人問：我在公
    司擔任何職？）我在匯智公司擔任處經理，我是從見習組長
    、組長、經理、處經理的職務，被告也是從見習組長、組長
    、做到經理。」、「（被上訴人問：上訴人匯款給我總共42
    萬元的金額，這件事情你是否知情？）我不知道，是因為被
    上訴人的單位是他自己處理的，但是事後被上訴人有拿帳款
    給我看，我就知道這之間的內容。我們公司的機制要防止被
    查察，所以就要求客戶要投資的款項都要先匯到業務的戶頭
    ，再繳給公司，公司會給我們簽章。假設沒有為客人辦理投
    資的話，客人下個月就沒有領到利息，客人就會馬上反應，
    所以這筆錢不可能是借款，被上訴人有拿項目給我看，我認
    為這個項目與我們公司的機制是一樣的，這個機制造成被上
    訴人的困難。」、「（問：客戶要投資的款項是否都指定匯
    到業務的帳戶，這個帳戶有無指定用途？或是業務要使用其
    他的用途也可以？）我們公司因為怕被查察，所以建議我們
    提供自己的私設帳戶，已經客戶將款項匯入我們的私人戶頭
    ，我們再將客戶投資的錢提領的公司的帳戶中，但是私人帳
    戶公司沒有要求我們不能作其他的用途。匯款到我帳戶的錢
    我會先提領出來，然後再用投資人的名義提領現金或是開支
    票匯款給公司，下個月投資人才領的到利息。在我的業務方
    面，我提供的私人帳戶專門是用在投資，沒有其他用途，我
    個人認為我們全公司的人都是這樣做。」等語，是見上訴人
    將款項匯予被上訴人個人帳戶乃應匯智公司之要求，則匯款
    至被上訴人個人帳戶之金額亦有可能係投資金額，尚難僅憑
    匯款至被上訴人個人帳戶即推認兩造間有借貸關係存在。
(四)且查，上訴人前於97年11月20日至警局對匯智公司負責人、
    被上訴人等人提出詐欺告訴時陳稱其共投資2,504,007元，
    該公司自97年4月份起即未發放利息等語，並提出投資該公
    司之匯款收據及資產總額憑證為憑（見南投縣政府警察局卷
    (三)編號第55筆錄），再於99年7月8日偵訊時供稱：「（問
    ：你是否有帶之前投資的資料到庭？）有，我有帶匯款單（
    庭呈匯款單影本1份）。（問：你匯到何人的戶頭？）我匯
    到劉麗寬及匯智事業開發實業有限供司的戶頭。（問：何人
    邀你的？）是劉麗寬邀我的。（問：廖粉、吳並修是否有邀
    你？）有，我們在車上他們都有邀我，另外一個是許美蕙，
    許美蕙邀我去玩，在遊覽車上他邀我投資，劉麗寬說匯智公
    司是做休閒會館，資本額很大，他們很看好，我們去開會時
    ，他有介紹臺灣有九個點，都是做休閒會館，我有去看...
    利潤是20萬元一個單位，一個月有6,000元的車馬費，所以
    我才投資」等語（見臺灣臺中地方法院檢察署99年度他字第
    78號卷第127至128頁、第141至145頁），經核上訴人於上開
    應訊時所提出之投資匯款收據與本件所提出如第(一)段所示
    之匯款收據（見原審卷第9、10頁）內容相符，則本件上訴
    人主張其於96年12月13日、97年1月15日、同年2月19日、同
    年3月20日，分別匯款20萬元、11萬元、9萬元、2萬元合計
    42萬元之款項，業於其提出刑事告訴時檢據自承均係投資匯
    智公司款項，並非借款，其突於本案改稱係被上訴人向其借
    款云云，前後矛盾不一，上訴人聲請再次傳訊證人魏景盈，
    衡無調查之必要，而依上訴人應警、偵訊時之上開供述觀之
    ，益徵兩造間上開款項紀錄難認有何借貸關係存在。
(五)按「使用借貸係契約行為，原告主張使用借貸關係存在，應
    就使用借貸契約確已成立之事實，負舉證責任，若其先不能
    舉證，則被告就其抗辯事實即令不能舉證，或其所舉證據尚
    有疵累，自應駁回原告之請求。」最高法院87年度臺上字第
    2743號著有判決要旨可參，又匯款之原因事實，非僅借貸而
    已，亦可能係贈與、清償、買賣等，上訴人舉匯款資料欲證
    明被上訴人向其借貸金錢，然未就其匯款之初兩造間借貸之
    意思表示互相一致舉證以實其說，即令被上訴人就其所辯之
    投資事實之舉證尚有疵累，亦難認為上訴人之主張為可採。
    從而，上訴人依據消費借貸之法律關係請求被上訴人給付42
    萬元，及自97年6月14日起至清償日止，按年息百分之5計算
    之利息，為無理由，不應准許。原審為上訴人敗訴之判決，
    核無不合，上訴意旨指摘原判決不當，聲明廢棄改判，為無
    理由，應予駁回。
四、據上論結，本件上訴為無理由，依民事訴訟法第436條之1第
    3項、第449條第1項、第78條，判決如主文。
中    華    民    國   100    年    10    月    28    日
                  民事第二庭  審判長法  官  王  銘
                                    法  官  李慧瑜
                                    法  官  吳崇道
以上為正本證明與原本無異。
不得上訴。
中    華    民    國   100    年    10    月    28    日
                                    書記官